【裁判字號】    98,簡,266
【裁判日期】    980706
【裁判案由】    衛星廣播電視法
【裁判全文】
臺北高等行政法院簡易判決
                                       98年度簡字第266號
原      告  年代網際事業股份有限公司
代  表  人  甲○○（董事長）
被      告  國家通訊傳播委員會
代  表  人  彭芸（主任委員）
上列當事人間因衛星廣播電視法事件，原告不服國家通訊傳播委
員會中華民國98年5 月1 日通傳訴決字第09700452030 號訴願決
定，提起行政訴訟。本院判決如下：
    主  文
訴願決定撤銷。
訴訟費用由被告負擔。
    事實及理由
一、程序說明：
    本件因屬不服行政機關所為告誡、警告、記點、記次或其他
    相類之輕微處分而涉訟，依行政訴訟法第229 條第1 項第4
    款規定，應適用簡易程序，本院並依同法第233 條第1 項規
    定，不經言詞辯論，逕行裁判。
二、事實概要：
    原告經營之「era news 年代新聞」頻道於97年7月25日播送
    之「負心跛腳男！自稱醫生專騙女老師」新聞，經利害關係
    人於同年8 月8 日以鳳山文山郵局第169 號存證信函請原告
    ，依衛星廣播電視法第30條規定進行更正或答覆，惟原告於
    同年9 月9 日始以書面回覆，經被告認原告已逾越20日內應
    回覆請求人之規定，違反衛星廣播電視法第30條規定，依同
    法第35條第4 款規定，作成97年12月8 日通傳播字第097480
    48840 號裁處書，應予警告( 下稱原處分) 。原告不服，提
    起訴願，遭決定駁回，遂向本院提起行政訴訟。
三、本件原告主張：
  (一)原處分所持認定違法事實及理由無非以：「era news年代新
    聞」頻道於97年7 月25日播出之「負心跛腳男！自稱醫生專
    騙女老師」新聞（以下簡稱系爭新聞），經張仁政先生自詡
    利害關係人身分，並以存證信函要求更正或答覆，原告未於
    20日內書面答覆，違反衛星廣播電視法第30條之規定。惟本
    件行政處分程序上容有瑕疵，且實體上認事用法顯有違誤，
    應予撤銷。
  (二)鈞院歷來之判決認定被告之定位屬行政機關，依國家通訊傳
    播委員會組織法第3 條規定職掌者為行政事項，而依中央行
    政機關組織基準法第2 條之規定：「本法適用於行政院及其
    所屬各級機關。但國防組織及檢察機關組織法律另有規定者
    ，從其規定。行政院為1 級機關，其所屬各級機關依層級，
    為2 級機關、3 級機關、4 級機關。」明揭該法規範適用對
    象為行政院及其所屬各級機關，被告既屬該法第3 條第2 款
    所定義之獨立機關，自係行政院所屬行政機關，位階屬中央
    之部會，應依訴願法第4 條第7 款規定定其訴願管轄，即應
    由行政院受理訴願。故被告於接獲原告所提之訴願請求後，
    依法應呈行政院由其審理兩造之實體爭執，逕由被告擔任訴
    願審議機關並不妥適，有侵害原告之審級利益之實。以上判
    決實例，可見鈞院96年度訴字第894 號判決、96年度訴字第
    2010號判決。
  (三)原告於製作系爭新聞之時，係以一司法案件之角度進行報導
    ，其內容並無揭露張君之個人年籍資料，並已詳盡查證之遵
    守，足認張君並非利害關係人，無衛星廣播電視法第30條之
    適用，故於第一次接獲被告來函時僅以公司函回覆系爭新聞
    之製作經過，復於第二次接獲被告來函之時，已立即回覆張
    君。
  (四)經查，衛星廣播電視法第30條20日之期限係針對利害關係人
    ，認為確有錯誤之報導，賦予通知報導媒體於接到要求後20
    日內加以更正之權利，惟同條後段「…衛星廣播電視認為節
    目或廣告無誤時，應負具理由書答覆請求人」之規定並無20
    日之期間限制，若立法之原意認為後段之回覆亦應有20日之
    限制，如此之擴張解釋並不合理。因既無故意或過失亦無錯
    誤，解釋法條不應課以行為人有錯誤時同樣的責任與義務，
    否則自是限縮人民權利之行使。
  (五)又原告於製作系爭新聞報導時已詳盡查證義務不認為張君為
    系爭新聞之利害關係人，然為尊重被告之認定，原告於接獲
    被告第二次來函時，已於規定期限內回覆之，並無違反法令
    規定之情形。
  (六)綜上所述，原處分確有嚴重之瑕疵，而有重大違誤，實難令
    人甘服。為此，原告提起本件撤銷訴訟，並聲明求為判決：
    訴願決定之警告處分撤銷。訴訟費用由被告負擔。
四、被告則以：
  (一)依衛星廣播電視法第30條規定：「對於衛星廣播電視之節目
    或廣告，利害關係人認有錯誤，得於播送之日起，20日內要
    求更正；衛星廣播電視事業應於接到要求後20日內，在同一
    時間之節目或廣告中加以更正。衛星廣播電視事業認為節目
    或廣告無誤時，應附具理由書面答覆請求人。」違反者，依
    同法第35條第4款規定，予以警告。
  (二)違規事實：原告經營之「era news年代新聞」頻道於97年7
    月25日播送之「負心跛腳男！自稱醫生專騙女老師」新聞，
    經利害關係人於同年8 月8 日以鳳山文山郵局第169 號存證
    信函請原告，依衛星廣播電視法第30條規定進行更正或答覆
    ，惟原告於同年9 月9 日始以雙掛號寄出書面回覆，經被告
    機關認其已逾越20日內應回覆請求人之規定，違反衛星廣播
    電視法第30條規定。依同法第35條第4 款規定，應予警告。
  (三)被告係中央行政機關組織基準法第3 條第2 款所定義之合議
    制獨立機關，依據法律獨立行使職權，自主運作；復依國家
    通訊傳播委員會組織法第4 條第3 項規定，被告委員係由行
    政院院長提名，經立法院同意後任命之，其於職權行使時不
    受行政院或其他行政機關之適當性及適法性監督。另訴願法
    就獨立機關所為行政處分之訴願管轄固無規定，惟考量訴願
    係機關自省之救濟機制，及被告之獨立性、專業性，爰參照
    訴願法第4 條第8 款及第5 條第1 項規定，以被告為訴願管
    轄機關。被告為審理訴願案件，依訴願法第52條第1 項規定
    設訴願審議委員會，其外聘之專家、學者已超過訴願委員會
    總人數二分之一以上，由其參與審議被告所為之處分，應可
    符合訴願法第52條第2 項之規定及超然、客觀之原則。爰本
    訴願案係由被告自為審議及決定，合先敘明。
  (四)卷查原告認系爭報導無誤爰未於期限內附具理由書答覆請求
    人，經被告認其已違反衛星廣播電視法第30條規定，依行政
    程序法第104 條第1 項及行政罰法第42條之規定，於97年9
    月16日以通傳播字第0970032560號函請原告於文到7 日內對
    於上開事實提出意見陳述書，並經原告97年9 月28日提出書
    面陳述意見。案經被告97年12月5 日第158 次分組委員會議
    ，審酌原告之陳述意見及調查事證，認為請求人張仁政確於
    97年8 月8 日以鳳山文山郵局第169 號存證信函請原告依法
    更正或答辯，經原告事後認定系爭報導無誤，惟卻於97年9
    月9 日始以雙掛號方式書面回復請求人，而請求人實際於97
    年9 月12日始收到回復，已逾越衛星廣播電視法第30條所定
    20日期間之規定，依同法第35條第4 款規定，應予警告，認
    事用法並無違誤。
  (五)復查原告前於97年9 月9 日回復請求人之書面資料及97年9
    月28日所提出之書面陳述意見稱，為求慎重繼而向法院查證
    ，本案妨害家庭偵查終結，受害女老師（被告）獲不起訴處
    分（96年度偵字第12276 號），惟當事人就本案仍續行聲請
    再議中（96年度偵續字第374 號），依原告所為陳述，原告
    既曾向法院查證上開新聞內容之相關案情，顯然已知悉請求
    更正之張仁政係本案之被報導人，豈可因未於新聞報導中提
    及其個人年籍資料即謂其非利害關係人，而未於20日期間內
    以書面答覆請求人，故原告所訴，核不足採。
  (六)又查原告指稱衛星廣播電視法第30條後段規定，「衛星廣播
    電視事業認為無誤時，應以書面附具理由答覆請求人」，並
    無前段有20日之期限限制部分，經查衛星廣播電視法第30條
    之立法原意係參照有線電視法第53條（現行有線廣播電視法
    第61條）之規定，對照有線廣播電視法第61條規定：「對於
    有線廣播電視之節目或廣告，利害關係人認有錯誤，得於播
    送之日起，15日內要求更正，系統經營者應於接到要求後15
    日內，在同一時間之節目或廣告中，加以更正，如認為節目
    或廣告無誤時，應附具理由書面答覆請求人」。本條文規定
    內容亦分有前後兩段，並以「逗號」，而未非以「句號」區
    隔，究其原意，前段對於更正期限之限制，後段答覆請求人
    時亦有其適用。此外，依據司法院釋字第364 號解釋，對於
    人民平等「接近使用傳播媒體」之權利，應在兼顧傳播媒體
    編輯自由原則下，予以尊重，並均應以法律定之。衛星廣播
    電視法第30條規定之立法目的，即為大法官釋字第364 號解
    釋之體現，以保障消費者及閱聽眾權益。衛星廣播電視法第
    30條既賦予利害關係人要求媒體錯誤報導更正答辯之權利，
    則媒體自應於20日之期限內答覆利害關係人，始符法制。
  (七)末查，原告經營衛星廣播電視事業，應遵守衛星廣播電視法
    等相關規定，對於播出節目、廣告所涉利害關係人之更正請
    求應依衛星廣播電視法第30條所定期限及方式處理。本件原
    告未依限附具理由以書面答覆請求人，顯有應注意能注意而
    不注意之過失，自應就其違規行為負法律上責任，此觀諸行
    政罰法第7 條規定可明。原告所述核不足採，原處分並無違
    誤，應予維持。
  (八)綜上論述，原處分及訴願決定並無違誤等語，資為抗辯。並
    聲明求為判決駁回原告之訴、訴訟費用由原告負擔。
五、得心證之要領：
  (一)按訴願法第4 條第7 款：「訴願之管轄如下：…七、不服中
    央各部、會、行、處、局、署之行政處分者，向主管院提起
    訴願。…」；第5 條：「（第1 項）人民對於前條以外之中
    央或地方機關之行政處分提起訴願時，應按其管轄等級，比
    照前條規定為之。（第2 項）訴願管轄，法律另有規定依其
    業務監督定之者，從其規定。」。次按中央行政機關組織基
    準法第2 條第1 項：「本法適用於行政院及其所屬各級機關
    （以下簡稱機關）。但國防組織、警察機關組織、檢察機關
    及調查機關組織法律另有規定者，從其規定。」；第3 條第
    2 款：「本法用詞定義如下：…二、獨立機關：指依據法律
    獨立行使職權，自主運作，除法律另有規定外，不受其他機
    關指揮監督之合議制機關。…」。準此，中央行政機關組織
    基準法第3 條第2 款所規定之獨立機關，非指行政院，而係
    指除國防組織及檢察機關組織外之行政院所屬各級機關。則
    被告機關屬於同法第3 條第2 款所規定之獨立機關，但其既
    非國防組織，亦非檢察機關組織，自屬於同法第2 條第1 項
    所指適用同法之行政院所屬各級機關。又關於人民不服被告
    作成之行政處分提起訴願，應如何定其管轄機關，業經最高
    行政法院97年12月26日第3 次庭長法官聯席會議作成決議：
    「人民不服通傳會作成之行政處分提起訴願時，因通傳會組
    織法及其他法規就其訴願管轄並無特別規定，而通傳會係行
    政院所屬之行政機關，其層級相當於部會等之二級機關，故
    應依訴願法第4 條第7 款規定，由行政院管轄之。」。
  (二)查本件原告因其經營之「era news年代新聞」頻道於97年7
    月25日播出系爭新聞，經張仁政先生以利害關係人身分，以
    存證信函方式要求原告更正或答覆，原告於同年9 月9 日始
    以雙掛號寄出書面回覆，經被告認其已逾越20日內應回覆請
    求人之規定，違反衛星廣播電視法第30條規定，依同法第35
    條第4 款規定，作成原處分應予警告。原告不服，提起訴願
    ，被告未將原告訴願送請行政院審議，而由其訴願審議委員
    會自為審議，且於98年5 月1 日作成通傳訴決字第09700452
    030 號駁回訴願之訴願決定書，揆諸前揭規定及說明，其訴
    願程序自非合法。
  (三)次按，行政機關之行政處分若屬羈束處分，因僅生該處分是
    否適法之問題，高等行政法院依法可自行審查，自不須將訴
    願決定撤銷發回；但若屬裁量處分，則因行政訴訟僅得審查
    行政處分是否違法，至其裁量是否適當，應由受理訴願機關
    負責審查，則除當事人明白表示不欲就裁量之適當與否為爭
    訟外，為保障當事人審級（訴願）利益，自得將原訴願決定
    撤銷，由受理訴願機關重為決定（參照高等行政法院89年度
    第2 次法律座談會第6 號提案結論）。本件受理訴願機關之
    訴願決定，既有違誤，已如上述，則原告訴請撤銷訴願決定
    ，即無不合，應予准許。另被告所作成之原處分，因屬裁量
    處分，依照上述說明，行政法院僅得審查行政處分是否違法
    ，至其裁量是否適當，則應由受理訴願機關負責審查，原告
    於起訴狀內已明白表示應維護其訴願利益，是本件即應將原
    訴願決定撤銷，由被告檢卷送請法定管轄訴願機關行政院重
    為適法之決定。
  (四)綜上所述，本件被告對於原告不服原處分，所提起之訴願，
    未送有管轄權之行政院審議，即有不合，原告執此指摘，訴
    請撤銷，為有理由，應予准許。被告應依本院法律見解，將
    本件原告訴願書及相關資料，依首揭訴願法規定，送請行政
    院為訴願審議。至原告訴請撤銷原處分之實體上之主張，因
    本件訴願前置程序尚未完成，結論未定，尚無法逕為審酌，
    應待訴願結果後再為主張，併此敘明。
據上論結，本件原告之訴為無理由，依行政訴訟法第233條第1項
、第98 條第1項前段，判決如主文。
中    華    民    國    98    年    7    月     6     日
                      臺北高等行政法院第三庭
                                      法  官  林惠瑜
上為正本係照原本作成。
本件以訴訟事件所涉及之法律見解具有原則性者為限，始得於本
判決送達後20日內向本院提出上訴狀並表明上訴理由，如已於本
判決宣示後送達前提起上訴者，應於判決送達後20日內補具上訴
理由（均按他造人數附繕本），且經最高行政法院許可後方得上
訴。
中    華    民    國    98    年    7    月     6     日
                                      書記官  劉道文


司法院資訊處製作；財團法人民間司法改革基金會備份。
